【裁判字號】    97,上易,682
【裁判日期】    970423
【裁判案由】    傷害等
【裁判全文】
臺灣高等法院刑事判決                 97年度上易字第682號
上  訴  人
即  被  告  甲○○
選任辯護人  陳香如律師
上列上訴人因傷害等案件，不服臺灣台北地方法院96年度易字第
3262號，中華民國97年2月29日第一審判決（起訴案號：臺灣台
北地方法院檢察署96年度偵字第12862號），提起上訴，本院判
決如下：
    主  文
上訴駁回。
    事  實
一、甲○○於民國（下同）96年6月12日下午2時許，搭乘木柵捷
    運線往中山國中站方向。丙○○於大安站雙手持水果盒搭上
    同車廂。因車廂行進搖晃，丙○○手提之水果盒不慎碰撞到
    甲○○的身體，而引起甲○○的不悅。丙○○趕緊向甲○○
    道歉，但不為甲○○所接受。甲○○順勢回推丙○○，並基
    於傷害之犯意，動手打丙○○右側肩膀一拳，並說: 「我打
    你一拳，也跟你說對不起這樣可以嗎? 」，丙○○不願引發
    爭端而沒有回話。待車行至忠孝復興站時，甲○○自背後推
    擠丙○○下車，丙○○手中的水果盒掉落在車廂內，甲○○
    則續徒手搥打丙○○右上臂及背部，丙○○見無人上前援助
    ，基於防衛之意思，為制止甲○○繼續毆打行為，而伸出左
    手往後抓住甲○○的頭髮阻止甲○○繼續毆打行為。但甲○
    ○不甘示弱，續承前開犯意，出手拉扯丙○○的頭髮，2人
    在月台上互相拉扯頭髮，捷運車即將駛離車站前，車內不詳
    乘客將丙○○掉落之水果盒推至月台上。其2人在旁人之勸
    架下停手。甲○○先行離開。丙○○則由路人何如丹陪同過
    站內天橋，但2人卻再次相遇，甲○○不由分說，竟另行起
    意，基於侮辱之犯意，在不特定多數人得以共聞共見之車站
    大廳中，以國語「操你媽」、台語「幹你娘」之穢語辱罵丙
    ○○，足以毀損丙○○之名譽。2人因而再次發生口角爭執
    。1名路過男子見狀隔開2人，但甲○○竟續承前開傷害之犯
    意，越過該名男子，衝向雙手拿著水果盒而無力反擊之丙○
    ○，自丙○○之背後強拉其頭髮，致丙○○險些往後傾倒。
    該站之2名站務人員見狀上前阻止，並將2人隔開。丙○○將
    水果盒放置地面，雙手插腰與甲○○隔空爭執後，先蹲下再
    站起調整情緒，始在路過女子協助拿水果盒下離開現場。甲
    ○○亦在此時離開車站。丙○○因而受有右臉頰挫傷（2x2
    公分、1x1公分）、後頸部挫傷（3x3公分）、右手挫傷（
    1x3公分、2x3公分）、左手皮下血腫（2x2公分）等傷害。
二、案經丙○○訴由臺北市政府警察局大安分局報告臺灣臺北地
    方法院檢察署檢察官偵查起訴。
    理  由
一、訊據被告甲○○固坦承於前開、地，與告訴人丙○○同乘同
    一捷運車廂及同站下車，以及曾在車站區推開、撥開告訴人
    ，並與告訴人有所拉扯等情，但矢口否認有何傷害、公然侮
    辱之犯行，並辯稱: 沒有在車廂上打告訴人，也沒有推擠告
    訴人下車，當時因為後面還有人，有可能身體靠到告訴人的
    身體往前走。下車的地方，沒有罵「操你媽」、「幹你娘」
    等三字經，也沒有打她，因為告訴人抓伊的頭髮，所以伊要
    把告訴人的手拉開，可能要推開告訴人時有拉到告訴人的頭
    髮，伊當時頭髮也有掉。後來因告訴人拉伊的衣服、頭髮、
    抓伊的臉，伊的臉全部流血，所以我們拉扯。伊不是在空橋
    等他，伊是遇到告訴人，伊也沒有打告訴人，是告訴人過來
    拉伊。證人何如丹及該名在捷運站隔開2人之穿白衣服男子
    均為被告的同行友人云云。惟查:
  (一)告訴人丙○○於前開時、地，遭被告毆打，因而受有上述傷
    害等情，業據證人即告訴人丙○○於原審結證: 「那天我是
    要帶奶奶看醫生，所以提了水果禮盒要去醫院，我手上提了
    一盒禮盒，和芒果，我從大安站上車，在忠孝復興站換車，
    因上車時車子很擠，好不容易上去後車子就動了，還沒有站
    穩就碰到我旁邊的乘客，也就是被告，我連頭都還沒有抬趕
    快道歉，但被告把我擠回來，並說你撞到我了，我說對，我
    已經說對不起了。被告就動手打我右邊肩膀上臂一拳，並說
    那我打你一拳，也跟你說對不起這樣可以嗎，我沒有回他，
    因為我想說我等一下要下車不需要惹事。但在忠孝復興站車
    時，被告站在我的右後方，把我往前推出來，在月台上，被
    告站在我的後面，用右手拳頭搥我右上臂跟我的背後，當時
    我手上的東西都掉了，我想說怎麼這麼多人都沒有理我，所
    以順手用左手往後面抓住被告的頭髮，想制止被告不要再打
    我，被告也拉住我的頭髮，繼續打我頭跟背後，都沒有間斷
    ，後來旁邊有男有女說不要再打了，有人勸架之後，我改拉
    住被告衣服，然後旁邊就有人說叫我們放開，我當時認為已
    經安全所以我就放開，但是被告還是扯住我的頭髮，把我拉
    掉一大把頭髮，掉到捷運的椅子上，當時我很狼狽鞋子也掉
    了，旁人就叫我找站務人員幫忙，因為被告當時已經離開了
    。我急著要回家帶我奶奶看病，所以我本來想算了，算我自
    己倒楣，但是我要換車，要到空橋前，我就看到被告站在手
    扶梯上面等我，並且罵我沒有家教沒有禮貌，然後我想說我
    不要理他，當時其他乘客建議我找站務人員幫忙，所以我想
    說趕快去找站務人員沒有理會被告，結果我繼續往前走時，
    被告就罵我三字經。我很生氣我就回頭說我要告你公然侮辱
    罪。我走到站務人員門口，我在跟站務人員講話時，被告跳
    起來抓住我的頭髮打我的頭。連站務人員也沒有幫我，我就
    等到被告不想打我為止，後來我蹲在地上，被告打完後，就
    有人說小姐不要再這個樣子，把我們隔開，我就在那裡等警
    察，後來被告就走了」等語（見原審97年1月11日審判筆錄
    ）。及證人何如丹於偵查中結證: 「當商天下午1、2點，我
    搭運木柵線往中山國中，在忠孝復興站下車，下車時看到有
    2位女性在月台上扭打，2人互相抓對方的頭髮，腳也有互踢
    ，我跟另1個男生幫忙把他們拉開，後來甲○○就走了。我
    陪丙○○走上天橋要到出口，在樓梯口碰到甲○○，甲○○
    就罵丙○○「操你媽」，丙○○也有罵甲○○，但我不記得
    她罵什麼，2人就互罵。我請另1位男生把甲○○隔開，這時
    站務人員就跑來，站務人員報警，甲○○又繞過站務人員用
    拳頭打丙○○，有打到，但我忘記打那裡。後來甲○○打完
    就走了，警察來了請我當證人。至於他們2人在車箱上發生
    糾紛的情形我不知道」等語（見偵查卷第35頁，證人何如丹
    雖未於原審審理時到庭作證，但其於偵查中之證詞業經具結
    ，且客觀上並無顯有不可信之情況，依刑事訴訟法第159條
    之1第2項規定，自得為證據，附此敘明。）在案，並有告訴
    人丙○○所提出之由臺北市立聯合醫院中興院區所出具之診
    斷證明書1紙、告訴人受傷照片2張在卷可稽（見偵查卷第16
    、17頁）。
  (二)告訴人與被告在月台上發生事情之經過情形，並有現場監視
    錄影光碟扣案可資佐證。該現場監視光碟經原審當庭勘驗結
    果（見原審97年2月15日審判筆錄）為:
    BR4-方向一月台北端之監視器
      14:03:07捷運列車車門開啟狀態下，旅客上下車，有2名
      女子從車上下來，互相拉扯。旁邊有另2名人員幫忙拉開
      2名女子。
      14：03：28捷運車內伸出壹支手推出盒子到月台上，但推
      出的人並未下車，不知是男是女。
      14:03:45捷運車子駛離，有1名穿白色衣服的男子拉開2名
      女子，將其分隔開。
      14:03:57一名女子（即被告）離開畫面，剩下穿淺色褲子
      的女子（即告訴人）
      14：04：32穿黑色上衣的女子（即告訴人），彎下腰拿取
      上述推到月台上的盒子。
      14:04:44穿黑色上衣之女子（即告訴人）提起物品，離開
      畫面
    BR4-三F大廳詢問處及閘門區之監視器
      14:06:31告訴人手提著物品走進畫面，旁邊有1穿白色上
      衣男子（胸前有帶名牌）陪同。
      14:06:42被告欲走向告訴人，2人狀似爭執，被穿白色衣
      服的男子從中間用手隔擋住隔開2人。
      14:06:53被告衝向告訴人，告訴人手中仍提著物品，被告
      從後面拉扯告訴人的頭髮，告訴人險些跌倒。
      14:06:552名女子被穿白色衣物男子及2名各有背袋子的男
      子（依其穿著來看應為站務人員）隔開。
      14：06：58兩人已經由穿白衣服男子隔開，告訴人將手中
      物品放置在地上。
      14:07:03告訴人兩手插腰，與被告狀似隔空爭執（光碟沒
      有聲音無法辨識兩人交談內容）
      14:07:04被告欲再衝向告訴人，被2名穿白衣男子阻擋。
      14:07:16告訴人蹲下，被告與穿白衣男子在講話，2人相
      隔一小段距離。
      14:07:33告訴人站立，兩手插腰，旁有圍觀民眾，被告、
      告訴人2人相隔一小段距離，被告仍與白衣男子講話。
      14:07:56告訴人蹲下，由圍觀的1名女子幫忙提其物品。
      14:08:07告訴人與站務人員走出閘門，另1名女子 (幫忙
      提物品之人)將其物品送至閘門外。
      14:08:20告訴人隨同站務人員離開畫面，被告與白衣男子
      仍在畫面。
      14:10:13被告提起包包往閘門反方向離開畫面，另兩名穿
      白衣男子跟隨其離開畫面。
      14:11:03被告與白衣男子又走回畫面走向詢問處，與站務
      人員講話。
      14:14:19被告離開畫面走向閘門的反方向。
  (三)證人丙○○、何如丹2人就被告與告訴人下車後在月台上拉
    扯，以及走至大廳服務台前時，被告甲○○越過將其2人隔
    開之不詳姓名身穿白衣服之男子，自告訴人丙○○之背後攻
    擊，拉扯告訴人的頭髮，致告訴人險些往後傾倒，告訴人並
    因此與其隔空互罵，期間並曾蹲下等情節之證詞，核與監視
    錄影光碟之勘驗結果大抵均相一致。且告訴人丙○○所提出
    之由臺北市立聯合醫院中興院區所出具之診斷證明書1紙、
    受傷照片2張。該診斷證明書及照片上所記載及顯示告訴人
    受傷之部位及傷勢，核亦與證人丙○○所指訴被傷害之部位
    及徒手毆打之情形相一致。足信證人丙○○、何如丹2人上
    開證詞非虛，且與事實相符，而可採信。
  (四)被告雖執上詞置辯:
  (1)證人何如丹及該名在捷運站隔開2人之穿白衣服男子均為被
    告的朋友云云。但此為告訴人所堅詞否認。而被告亦無法提
    出任何證據證明上情。且果證人何如丹及該名該名在捷運站
    隔開2人之穿白衣服男子係被告同行友人，其2人豈有見告訴
    人與被告拉扯及遭被告自背後強拉頭髮等過程，卻未上前協
    助告訴人，或將被告強力抱住或推開以阻止被告，而只是一
    昧地將2人隔開或代提物品而已。且承前所述，證人何如丹
    所證述有關被告與告訴人在捷運站發生衝突之過程，與監視
    錄影光碟大抵均相符，其證詞與事實相符，縱其為被告之同
    行友人，亦不能因而否定其證詞之可信性。
  (2)被告於96年6月12日偵查中供稱: 「對方進來時，提水果撞
    了我一下，我不開心，我把她推回去，她不理我，我質問她
    為何不道歉，她才說對不起，後來她要下車時，我過來撞我
    一下，我才出手揮她一下。」等語（見偵查卷第30頁）、於
    96年7月12日偵查訊問中又供稱: 「當時車上很擠，丙○○
    硬擠上來，他的紙箱撞到我的肚子，我說對不起，我覺得他
    是故意的，所以我打他手臂一下，我說【那我打你一下，跟
    你說對不起可不可以】，後來出捷運站，他又用紙箱再撞我
    一次，所以我才打他頭及肩膀，且從後抓他頭髮，後來他也
    抓我頭髮，並打我頭，我就跟他互打，後來有人把我們2人
    拉開，有。」、「後來丙○○走過來，他又罵我髒話【幹你
    娘】，所以我就罵他【沒家教】、【幹你娘】，我有過去打
    他。... 」等語。被告在偵查中坦承曾以「幹你娘」等穢語
    罵告訴人，以及毆打告訴人，且其所陳述與告訴人在車廂中
    之衝突過程，以及在月台打告訴人並抓告訴人頭髮之過程，
    核均與證人即告訴人及證人何如丹之證詞相一致，益證證人
    丙○○、何如丹之證詞為可信。被告嗣於原審及本院否認上
    情，不足採信。
  (3)被告另主張其亦於當日亦受有傷害，固亦有其提出之由臺灣
    大學醫學院附設醫院所出具之診斷證明書1紙為證（見偵字
    卷第38頁）。但查，依該診斷證明書之記載，被告係於96年
    6月12日19時11分許至該院急診，距離本件案發時間96年6月
    12日14時許，已有5小時。且查，承前所述，本案發生係導
    因於當時捷運車廂擁擠，而木柵捷運線的車廂彼此互不相通
    。因此，一般民眾上車之後，亦無法藉由車廂與車廂間之移
    動來緩解其他較擁擠車廂之可能性。而在擁擠的車廂中，因
    起動的慣性作用，造成車上乘客因未站穩而互相碰撞，亦屬
    事理之常。是告訴人因雙手拿水果盒，且車廂擁擠，加上起
    動之慣性作用，而致其所持之水果盒不慎撞及被告，客觀上
    應屬可容忍之範圍。但被告卻在告訴人道歉之後，仍無法容
    忍，即先出拳毆打雙手持物而無力回擊之告訴人，足認其於
    此時已有傷害告訴人之犯意。又下車之際，被告不顧告訴人
    雙手持物，無法抓握，重心較不穩之情況，自告訴人背後將
    告訴人推出車廂，並繼續毆打告訴人，造成告訴人手持之水
    果盒掉落，是告訴人於此時確實處於受被告不法侵害之狀態
    ，告訴人為阻止被告的繼續毆打動作，而在月台上伸出左手
    往後抓住被告的頭髮，並進而與被告發生拉扯，客觀上亦屬
    於防衛自己之必要且相當之手段。又在捷運站服務台前，被
    告在上述不詳姓名年籍身穿白衣服男子隔擋之下，仍越過該
    名男子，而自告訴人之背後突襲，強扯告訴人頭髮，使告訴
    人險些往後傾倒，其攻擊告訴人之決心彰彰明甚。綜上，縱
    被告所提出之上開診斷證明書所載之傷勢，確係其與告訴人
    衝突過程中所產生，但告訴人既係基於防衛自己之意思而為
    防衛之相當且必要行為，自難因此而解免被告之傷害罪責。
  (五)台語「幹你娘」及國語「操你媽」等詞，均係罵人的穢語，
    此為公眾所週知之事情，該詞客觀上已足以貶損告訴人之名
    譽、社會評價至為明確。被告出言辱罵告訴人之地點係捷運
    忠孝復興站，為公共場所，是被告在該處辱罵告訴人「幹你
    娘」、「操你媽」，自屬公然侮辱告訴人。
  (六)至被告聲請傳訊之證人乙○○到庭雖證稱其到案發現場之後
    ，即未見被告與告訴人有再拉扯之情等語，惟其係於事後始
    到場，未目睹全程，自不能為被告有利之認定。
  (七)綜合上述，本件被告傷害及公然侮辱之犯行，事證明確，洵
    堪認定，應依法論科。
二、核被告所為，係犯刑法第277條第1項傷害罪、第309條第1項
    之公然侮辱罪。被告所犯上開二罪，犯意各別，行為互殊，
    應分論併罰之。被告先後在捷運車廂、月台及大廳服務台前
    等處毆打告訴人，其行為時間極為緊接，且係對同一被害人
    為傷害行為，而侵害同一之法益，顯係基於一個傷害之犯罪
    決意，而為數個接續之傷害動作，應為接續犯。
三、原審以被告犯罪事證明確，適用刑法第277條第1項、第309
    條第1項、第41條第1項前段、第42條第3項前段，刑法施行
    法第1條之1，並審酌本案係導因於告訴人在捷運車廂中，因
    手持物品，加上捷運車啟動之慣性作用，而不慎碰撞被告，
    被告未能接受告訴人之道歉，而起意傷害，告訴人因而所受
    之傷勢結果，且對於其當時之行為無絲毫歉意，足認其犯後
    無悔改之意之態度等一切情狀，分別量處傷害罪，有期徒刑
    3月，並諭知易科罰金折算標準、公然侮辱罪，罰金3千元，
    並諭知易服勞役之折算標準。經核其認事用法並無違誤，量
    刑亦屬妥適。被告上訴仍執陳詞否認犯罪，指摘原判決不當
    ，為無理由，應予駁回。
據上論斷，應依刑事訴訟法第368條，判決如主文。
本案經檢察官沈世箴到庭執行職務。
中    華    民    國    97    年    4     月    23    日
                  刑事第8 庭審判長法  官  鄭文肅
                                  法  官  楊貴志
                                  法  官  張明松
以上正本證明與原本無異。
不得上訴。
                                  書記官  柯月英
中    華    民    國    97    年    4     月    24    日
附錄本案論罪科刑法條全文:
中華民國刑法第277條
傷害人之身體或健康者，處3年以下有期徒刑、拘役或1千元以下
罰金。
犯前項之罪因而致人於死者，處無期徒刑或7年以上有期徒刑；
致重傷者，處3年以上10年以下有期徒刑。
中華民國刑法第309條
公然侮辱人者，處拘役或3百元以下罰金。
以強暴犯前項之罪者，處1年以下有期徒刑、拘役或5百元以下罰
金。


司法院資訊處製作；財團法人民間司法改革基金會備份。
